【裁判字號】    89,重上,166
【裁判日期】    891011
【裁判案由】    返還價金
【裁判全文】
臺灣高等法院民事判決  八十九年度重上字第一六六號
    上  訴  人  乙○○
    訴訟代理人  趙國生律師
    被  上訴人  甲○○        住台北市○○路○段六三號七樓
    訴訟代理人  賴青鵬律師
右當事人間請求返還價金事件，上訴人對於中華民國八十九年二月十七日臺灣臺北地
方法院八十五年度重訴字第六四九號第一審判決提起上訴，本院判決如左：
    主      文
上訴駁回。
第二審訴訟費用由上訴人負擔。
    事      實
甲、上訴人方面：
一、聲明：求為判決
  (一)先位聲明：
  (1)原判決廢棄。
  (2)被上訴人應給付上訴人新台幣（下同）八百八十萬元，及自民國（下同）八十四
    年三月八日起算至清償日止按年息百分之五計算之利息。
  (3)請准供現金或等值之第一商業銀行可轉讓定期存單為擔保宣告假執行。
  (二)備位聲明：
  (1)原判決廢棄。
  (2)被上訴人應返還上訴人四百四十萬元，及自八十四年三月八日起算至清償日止按
    年息百分之五計算之利息。
  (3)請准供現金或等值之第一商業銀行可轉讓定期存單為擔保宣告假執行。
二、陳述：除與原判決記載相同者，茲引用之外，補稱：
  (一)先位之訴部分：
  (1)上訴人於八十三年十月二十八日許遷入系爭房屋，曾發現經上訴人重新以油漆粉
    刷之屋頂及牆壁發生脫落及崩裂現象，為慎重起見，上訴人始先後委託鑑定單位
    鑑定，但因鑑定單位並無明確告知系爭房屋並不適於人居，又被上訴人於上訴人
    遷入系爭房屋前，製造系爭房屋有人居住之假象，及鋼筋腐蝕現象須經長時間化
    學作用始會發生等因素，可知系爭房屋需長時間觀察，始能證實不適於人居，又
    該瑕疵尚無法依通常程序檢查即可得知，從而被上訴人主張上訴人怠於通知，業
    已視為承認其所受領之物，而無契約解除權，並無理由。且上訴人於得知第一次
    鑑定報告後，發現系爭瑕疵應由被上訴人負擔保責任時，已立即由介紹人鄭建明
    通知被上訴人之母石虹，而由交易過程以觀，石虹乃為被上訴人之代理人，故通
    知效力當及於被上訴人無疑。另上訴人於鑑定報告出來後，亦曾分別通知被上訴
    人及其母石虹，故上訴人實已盡通知出賣人之對已義務，自無民法第三六五條第
    二項之適用。
  (2)依上訴人送請台灣省土木技師公會及財團法人工業技術研究院鑑定，均認系爭房
    屋之混凝土中氯離子含量超過一般合格標準，因而造成系爭房屋鋼筋腐蝕及混凝
    土嚴重剝落與鋼筋外露等現象，並不適於人居住，而為俗稱之海砂屋無疑。退而
    言之，姑不論系爭房屋是否係屬海砂屋，即就八十四年五月二日台灣台北地方法
    院檢察署之勘驗筆錄及八十五年七月二十六日原審勘驗筆錄，益可證根本不適於
    人居。是被上訴人交付上訴人之系爭房屋，顯然缺乏通常效用及契約預定之效用
    ，上訴人自得據以解約並請求返還買賣價金。
  (3)上訴人依物之瑕疵擔保責任及依民法第二二七條不完全給付規定，解除契約並請
    求回復原狀。
  (二)備位之訴部分：
    上訴人向被上訴人承買之土地部分面積為四千二百十七平方公尺，應有部分為一
    萬分之二六五，公告地價為每平方公尺四千八百元，是該土地價值為4800×4217
    ×265／10000＝536402.4元。而本件買賣價金八百八十萬元扣除土地價值，則房
    屋價值為八百二十六萬三千五百九十七點六元。若鈞院認上訴人解除契約顯失公
    平，則請求減少一半價金，是爰依民法第三百五十九條但書主張如備位之訴之聲
    明。
三、證據：除援用第一審所提證據外，補提：試驗報告、化學分析報告、計算方法說
    明、勘驗筆錄、處分書、不動產買賣契約書、土地登記簿、地價證明書各乙份為
    證，並聲請訊問證人彭寶緣、甲○○。
乙、被上訴人方面：
一、聲明：
  (一)駁回上訴。
  (二)如受不利益判決，請准供擔保免為假執行。
二、陳述：除與原判決記載相同者，茲引用之外，補稱：
  (一)本件上訴人於八十三年九月二十三日向被上訴人購入系爭房地後，於八十三年十
    月二十七日交屋，同時遷入上開房地，即發現該瑕疵存在，並於八十三年十一月
    三十日由台灣省土木技師公會完成氯離子試驗報告，惟遲至八十四年三月六日始
    為瑕疵之通知，應視為承認其所受領之物，而不生解除契約或請求減少價金之權
    利。至上訴人稱渠已於交屋後六個月內，即八十四年三月六日寄發存證信函表示
    解約，並不生效力。
  (二)上訴人稱曾於第一次鑑定後不到一星期的時候，打電話通知被上訴人及其母親，
    然被上訴人否認之，應由上訴人負舉證責任。又被上訴人之母石虹之代理權限，
    僅限於買賣契約簽署及買賣價金收受，並未為其他授權，縱上訴人有通知石虹，
    亦未及於被上訴人。
  (三)系爭房屋於出售時，正由承租人使用中，非不適於人居，且上訴人亦自認系爭房
    屋並非海沙屋，其為本案請求，顯無理由。
三、證據：除援用第一審所提證據外，補提：房屋租賃契約書影本乙份。
丙、本院依職權訊問證人鄭建明。
    理      由
一、上訴人於原審起訴主張：其於八十三年九月二十三日，向被上訴人購買坐落桃園
    縣龜山鄉○○○○段四三七之八地號土地及桃園縣龜山鄉○○路一三九巷二五號
    房屋，約定買賣價金為八百八十萬元，上訴人業已付清買賣價金。因被上訴人當
    時已出租予他人使用，以致上訴人誤認居住使用當無問題，然於同年十月二十八
    日左右上訴人受交付該屋後，即發現上開房屋各層天花板、牆壁及屋頂等多處均
    發生混凝土嚴重脫落、鋼筋腐蝕、鋼筋外露及嚴重滲水等現象。嗣後上訴人乃於
    同年十一月十八日委託臺灣省土木技師公會及財團法人工業技術研究院鑑定，鑑
    定結果均認該房屋之混凝土中氯離子含量超過一般合格標準，高達０‧０３６Ｗ
    Ｔ﹪，顯已超過ＣＮＳ１２４０所定預力混凝土中水溶性氯離子０‧０１２ＷＴ
    ﹪達三倍以上，並不適於人居住。是被上訴人交付上訴人之房屋顯然缺乏通常效
    用及契約預定之效用，上訴人乃於八十四年三月六日以存證信函向被上訴人表示
    解除上開不動產買賣契約，並請求返還前開買賣價金，此經被上訴人於同月七日
    收受。詎被上訴人竟拒絕還款，為此爰依物之瑕疵擔保及不完全給付之法律關係
    ，先位之訴部分主張解除契約後回復原狀，起訴請求判命被上訴人返還買賣價金
    共計八百八十萬元及自八十四年三月八日起至清償日止按年息百分之五計算之利
    息；若認為解除契約顯失公平，則備位之訴部分主張減少價金，請求判命被上訴
    人返還價金四百四十萬元及自八十四年三月六日起至清償日止按年息百分之五計
    算之利息（上訴人提起本件上訴後，利息減縮為自八十四年三月八日起算）。
二、被上訴人則以：縱然上開房屋有氯離子含量過高情事，惟非謂該屋即屬於海砂屋
    ，且房屋結構安全並未因此受影響。另八十二年十月二十六日至八十三年十月二
    十五日，該房屋均出租予訴外人趙文獻居住，若該屋為海砂屋，趙文獻豈可能承
    租並居住其中。且上訴人未於發現瑕疵後隨即通知被上訴人，已生視為承認其所
    受領之物之法律效果，至上訴人主張曾於第一次鑑定後一星期，打電話通知被上
    訴人及其母親，然被上訴人否認之。又被上訴人之母石虹之代理權限，僅限於買
    賣契約簽署及買賣價金收受，並未為其他授權，縱上訴人有通知石虹，亦未及於
    被上訴人。況上訴人主張減少價金，並未提出減少價金計算之基準為何等語，資
    為抗辯。
三、上訴人主張其於八十三年九月二十三日向被上訴人購買坐落桃園縣龜山鄉○○○
    ○段四三七之八地號土地及其上桃園縣龜山鄉○○路一三九巷二五號房屋，雙方
    約定買賣價金為八百八十萬元，上訴人已依約付清價金等事實，業據其提出不動
    產買賣契約書（見原審卷第九、十頁）乙份、支票（同前卷第十一頁至十三頁）
    六紙、交款備忘錄（同前卷第十三頁）乙份為證，被上訴人亦不爭執，堪信為真
    。
四、上訴人主張系爭房屋牆壁及天花板等有混凝土嚴重脫落、鋼筋腐蝕、外露、嚴重
    滲水等物之瑕疵，即俗稱之海砂屋，上開物之瑕疵，不適於人居住，且有安全上
    之威脅等情，惟為被上訴人所否認，並以右揭情詞置辯。經查：
  (一)上訴人主張被上訴人於八十三年十月二十七、八日左右，將系爭房屋交付予上訴
    人，而該房屋交付後各層天花板、牆壁、屋頂等處均發生混凝土嚴重脫落、鋼筋
    腐蝕、外露及嚴重滲水現象等情，被上訴人雖不爭執，惟否認系爭房屋為海砂屋
    及不適人居住、有安全上之威脅。而上訴人於同年十一月十八日先後委託台灣省
    土木技師公會（下稱技師公會）、財團法人工業技術研究院（下稱工研院）鑑定
    ，鑑定結果，該屋混凝土氯離子含量為０．六七０六％（見原審卷第一四頁），
    砂中氯離子含量以重量百分比表示，可直接與ＣＮＳ標準比對ＣＮＳ一二四０規
    定水溶性氯離子之最大許可極限為預力混凝土：０．０一二％，其他混凝土：０
    ．０二四％（見同上卷第一六頁正面），又依中華民國ＣＮＳ三０九０．Ａ二０
    四二（7.修訂）規範，預力混凝土氯離子含量為０．一五以下，鋼筋混凝土
    （耐久性考量）為０．三，鋼筋混凝土（一般）（水溶性氯離子）為０．六，（
    以上見同上卷第一六頁背面），附註：超過０．三㎏/m3至０．六kg/m3時，鋼筋
    須做防銹處理（見同上卷第一七頁正面），足見國際與我國對於混凝土中氯離子
    之規範不同，而本件混凝土中含氯離子高達０．六七０六％，鋼筋須做防銹處理
    ，並未鑑定該屋是否適於人居住及安全是否堪虞，因上開二單位之鑑定稍有差異
    ，且不足證明是否為海砂屋及對人身安全有威脅，經原審函詢中央標準局以八十
    五年七月二十四日台壹字第三０四九二六號函覆：我國規範混凝土中含氯離子
    含量之法令並非本局主管，本局所制定之國家標準供使用者自由使用，並無強制
    性．．．（見原審卷第九一頁正面），原審乃命該二單位及台灣省土木技師公會
    （嗣因當事人未繳費而未鑑定）再為鑑定，技師公會鑑定技師黃錫平製作鑑定報
    告書中結論：1.鑑定標的物混凝土氯離子含量平均值為０．一二九一㎏／m3，未
    超過中國標準ＣＮＳ－三０九０－Ａ二０四二第十九條規定混凝土中最大氯離子
    含量０．三㎏／m3。
    2.鑑定標的物傾斜度之平均值為１／2087，未超過一般規定１／250 之值。3.經
    由現場測量檢視，鑑定標的物滲漏及混凝土裂縫處其最大裂縫寬度為０．三mm，
    未超過一般規定０．四mm之值，而其餘裂縫皆屬粉刷層裂縫，不影響結構安全。
    4.由以上之綜合分析，就實際情況而言，本鑑定標的物之結構安全無顧慮（見外
    放鑑定報告書第四頁）。嗣因兩造對於取樣質疑，技師公會乃另行取樣再為鑑定
    ，結論為：1.貴院取樣之三組檢體，因係混凝土與水泥砂漿粉刷層之混合物，樣
    品已受混雜無法分離，以之判斷氯離子之含量將失準確性，故本會另行取樣，．
    ．．2.本公會技師採取樣品八組，編號分別為甲－辛，其中甲、丙、戊及庚四組
    為粉刷層樣品，而乙、丁、己及辛四組為混凝土樣品．．．3.本鑑定標的物混凝
    土氯離子含量係依中國國家標準ＣＮＳ－一三四六五－Ａ三三四三硝酸銀滴定法
    檢測，其平均值經計算結果為０．一二九一㎏／m 未超過中國國家標準ＣＮＳ－
    三０九０－Ａ二０四二規定混凝土中最大氯離子含量０．三㎏／m 之值。4.有關
    本鑑定標的物之居住安全性，請詳於本公會之安全鑑定報告，經綜合分析，就實
    際現況而言，本鑑定標的物之結構安全無顧慮．．．（見原審卷(一)第一三三頁）
    ，並另具書面說明資料（見同上卷第一三五頁正面）中敘明：一貴院送驗之檢體
    ，經分析氯離子含量結果如附件一，若以混凝土密度二三二０㎏／m3時作為換算
    基準，則各檢體之氯離子含量分別如下：一Ｆ梯角：一．六七㎏／m3，２Ｆ天花
    板：五．九二㎏／m3，３Ｆ樑柱：一．七二㎏／m3，二檢測結果與國家標準ＣＮ
    Ｓ三０九０Ａ二０四二（附件二），表十比較，其氯離子含量是屬偏高．．．（
    見同上卷第一三五頁），工研院則經上訴人繳費後，該院於八十六年三月七日製
    作現場取樣、氯離子含量分析報告（見上卷第一四八至一五０頁），其採樣為二
    樓房間天花板二．一一六㎏／m2－五．八四二㎏／m3，二樓梯間迴廊天花板二．
    二０八㎏／m3－六．０九五㎏／m3，三樓前側房間天花板一．一五０－四．０九
    四㎏／m3，．．．其第一次鑑測於八十四年一月十二日委託者自行取樣分析氯離
    子含量值為０．０三六ｗｔ％，經換算為０．八二八㎏／m2與中華民國國家標準
    ＣＮＳ三０九０Ａ二０四二預拌混凝土規範中，最大水溶性氯離子含量不得超過
    ０．六㎏／m3之限制值作比較，發現均超過０．六㎏／m3的限制值，部分數據並
    且高達七．一三０㎏／m3，顯示該結構體內含有高於０．六㎏／m3限制值的氯離
    子分布現象．．．，依目視混凝土層剝落現象，是因混凝土內部的鋼筋長期受到
    氯離子的侵蝕而繡蝕膨脹導致混凝土層剝落的可能性頗高．．．，為了防範將來
    結構體陸續劣化衍生危害，有必要進一步了解該結構物現況，以確保其安全性及
    耐久性，因此建議對結構物進行整體腐蝕診斷與結構安全評估，作為後續處理建
    議，以防結構劣化影響家居生活或安全（見同上卷第一五０頁）。二者鑑定之差
    異性頗大。原審乃命技師公會黃錫平、工研院施建志到案說明何以差異如此之大
    ，黃錫平證以：「我是公會之會員，以輪值方式接受鑑定，後來去取樣時，貴院
    沒有派人來，但兩造均有到場，送來之試體亦有檢驗，含量亦要換算國家標準值
    是小於０．三，我們測出之結果是０．一二九一，我們用的是硝酸之滴定法，
    至於準確度因儀器不同及操作不同亦有所差異」（見同上卷第二０六頁），「．
    ．．ＣＮＳ是經濟部核可之測試，對水乘以一七五，對砂乘以八００，請參考附
    件八之Ｈ４之算法」（見原審卷(二)第七０頁正、背面），並提出書面說明（同上
    卷第六三、六四頁）略以：工研所係引用ＡＡＳＨＴＯ－Ｔ二六０（美國州公路
    及運輸官員協會）之試驗法，未經我國核准，僅能做研究用，該所以美國某協會
    之試驗法對抗我國經濟部之標準試驗法，並對本公會之錯誤指述，實係不瞭解我
    國法令及工程環境，該所及試驗人員不具資格．．．」。而工研所施建志則證稱
    ：「．．．我在工研院材料保固組，任專業經理，試體由本院人員取樣，就天花
    板、二樓後面、三樓為取樣，鑑定結果氯離子均超過國家標準０．八及鋼筋腐蝕
    ，至於是否影響房子之保固不在本所鑑定範圍，兩報告會不同是取樣之地點不同
    ，另有換算數據之關係及涉及到試體取樣方法及深度之影響，八十五年八月十四
    日分析報告，有關混凝土之取樣，並非工研所所為，所以相關資料不足，對鑑定
    之結果不能掌握，目前電位滴定法，其準確性相當不錯．．．這案子是我們集體
    創作．．．取樣是在二樓後側及天花板最嚴重及其他二處輕微處取樣，較為客觀
    ，一樓挑高，樓板較高，取樣不易，二、三取樣就可以涵蓋了，一種是依據選有
    試體鑑定，另一種是由專業人員在現場取樣鑑定．．．（見原審卷(一)第二０五頁
    、第二０六頁正面），．．．工研院在氯離子是專業檢測單位，有海砂屋檢測為
    例，ＣＮＳ是用在新拌之混凝土，其實測試之結果很接近，祇是在最後換算單位
    時應參考比重因素，乘以二千三百，不是乘以一七五，所以最後所獲得的數據，
    才會差那麼大，．．．化學分析報告係以選樣對象有三樣報告，是依據請求受記
    鑑試不同之關係，才會有三種不同之分析報告，且選樣不同亦有不同之結果，我
    們是針對硬固混凝土為鑑測對象，在新拌混凝土有其測試及分析之方法，乘以二
    三００是每立方米有二千三百公斤重，方法是混凝土研碎加水，加熱再以冷二
    十四小時，取測再加比重，才乘以二千三百得知之數據．．．」（見原審卷(二)第
    七０頁、七一頁正面），以上鑑定及證言，因取樣之方法及深度之不同，及換算
    依據不一，造成不同之鑑定結果，原審遂函內政部營建署推薦國內具備海砂屋鑑
    定方法專業知識之學術機構，經該署函覆因無指定鑑定機關（構），未便推薦（
    見同上卷第一四五頁），該二單位在互為爭執不下之情形下，上訴人再於八十八
    年八月二十日委由孫文郁建築師事務所為該屋之安全鑑定，其鑑定結果為1.鑑定
    標的物混凝土含量平均值為三八一二．六㎏／m3超過中華民國標準ＣＮＳ－三０
    九０－Ａ二０四０預拌混凝土規範中最大水溶性氯離子含量０．六㎏／m3甚多，
    為高含量氯離子混凝土。2.高含量氯離子不但銹蝕鋼筋，且破壞混凝土高鹼環境
    ，使得鋼筋表層高鹼性之「r-Fe203 鈍化保護膜遭到破壞而銹蝕，長時間的混凝
    土中性化及氯離子銹蝕鋼筋，使得鑑定標的物主要結構體內鋼筋抗拉強度大幅隆
    低，導致主要構造物主要之樑、柱等無法有效抵抗設計應有之水平地震力，而造
    成建築物結構安全上之危險性。3.長時間高含氯量離子不但造成混凝土內部鋼筋
    銹蝕，且造成鑑定標的物的混凝土全面嚴重之中性化，已不符建築物之結構安全
    及長時間使用功能。4.建築物主要構造物基礎、樑、柱主要牆壁已發現多處結構
    性破壞裂縫，再加上主要構造物內部鋼筋正處於中性化高含量氯離子混凝土中，
    氧化銹蝕現象正繼續進行中，而鋼筋之強度亦持續遞減中，此一建築物實已不適
    人居住，須立即拆除重建（見外放安全鑑定報告第十二頁正面）。綜上以觀，技
    師公會及工研院鑑定之差異，主在於混凝土中氯離子含量是否過高致該屋不適於
    人居住，惟對於該屋混凝土氯離子含量較一般房屋混凝土氯離子含量為高則無二
    致。再就現場以觀，原審於八十五年七月二十六日至系爭房屋勘驗結果：(一)系爭
    房地係一棟四層樓洋房，一、二樓桃高式建築，(二)二樓樓天花板水泥脫落、鋼筋
    外露，二樓大廳天花板水泥有脫落之痕跡，(三)四樓後陽台牆壁水泥脫落，有滲水
    之痕跡，(四)隔壁二十七號房屋無人居住，二樓天花板有嚴重水泥脫落之痕跡，(五)
    二樓陽台天花板水泥嚴重脫落痕跡．．．（見原審卷(一)第八０頁背面），而上訴
    人曾於八十四年間向台灣台北地方法院檢察署對被上訴人等人提出詐欺之告訴，
    經該署檢察官於八十四年五月二日至現場勘驗結果：1.二樓房間靠門上方水泥剝
    落，鋼筋外露出二根成丁字型並生銹，中間橫樑有一黃色水柱痕跡，二樓房間門
    口上方有一塊約二台尺四方漏水痕跡，油漆剝落，2.一樓客廳上方有一新補水泥
    痕跡約三十公分，3.四樓房間牆壁有一個二十五公分左右長型油漆剝落痕跡，4.
    勘驗隔鄰二十七號客廳上方亦有一個四十公分左右水泥剝落、鋼筋生銹外露，二
    樓及三樓天花板上亦有多處油漆剝落，5.勘驗同巷三九號客廳上方天花板亦有約
    二至三公尺左右鋼筋外露、生銹並正整修中．．．（見同上卷第六０頁），此為
    兩造所不爭執，且該屋二樓地板水泥剝落、鋼筋生銹致屋內吊燈掉落、砸毀桌椅
    ，亦有上訴人所提相片四禎為證（見原審卷(二)第一五七、一五八頁），縱該屋混
    凝土氯離子含量因換算方法不同致未逾中華民國ＣＮＳ標準，然前揭情形客觀上
    對於居住人之人身安全已構成威脅，該屋之通常效用或契約預定效用均有減少，
    自屬物之瑕疵。至上開二單位對於「海砂屋」之定義分別為說明，技師公會謂：
    「(一)、(二)略(三)海砂屋一詞為新聞名詞，在學術研究而言，當混凝土內氯離子含量
    過高，會造成鋼筋腐蝕，影響建築物安全，因此目前中國國家標準祇針對氯離子
    含量作規範，尚無「海砂屋」之判斷標準（見同上卷第一三五頁正面）；工研院
    則敘明：海砂屋的定義並不嚴謹，事實上海砂屋是鋼筋混凝土結構物受混凝土中
    的氯離子腐蝕而產生混凝土剝落、鋼筋銹蝕等現象的描述，海砂在此問題中的作
    用是提供混凝土中的氯離子，雖然氯離子在混凝土可能造成鋼筋鏽蝕，但是其他
    因素也會影響鋼筋生銹的可能性，這些因素包括混凝土品質、環境等，因此氯離
    子含量過高的單一因素，不一定會造成鋼筋生銹，而導致房屋產生海砂屋的徵兆
    或現象（見同上卷第四二頁正面），足見系爭房屋是否海砂屋與房屋牆壁脫落、
    鋼筋祼露，並無必然關係，房屋之瑕疵非必海砂屋，系爭房屋縱非海砂屋，然有
    上述不適於居住情形，亦足構成物之瑕疵，附此敘明。
五、系爭房屋雖具前述物之瑕疵，惟被上訴人抗辯以：上訴人於八十三年十月二十七
    日遷入，並於同年十一月三十日委技師公會試驗鑑定，竟遲至八十四年三月六日
    始為瑕疵之通知，縱依其所述曾向訴外人史虹為通知，因史虹無代理授權接受通
    知，不具通知效力，有悖民法第三百五十六條第一項規定，而生失權效果等語。
    經查：
  (一)按買受人應按物之性質，依通常程序從速檢查其所受領之物，如發見有應由出賣
    人負擔責任之瑕疵時，應即通知出賣人，買受人怠於為前項之通知者，除依通常
    之檢查不能發見之瑕疵外，視為承認其所受領之物。不能即知之瑕疵，至日後發
    見者，應即通知出賣人，怠於為通知者，視為承認其所受領之物，民法第三百五
    十六條規定甚明。該條將買賣標的物事實上所具有之瑕疵，以發現之難易程度，
    分為二類以區別買受人檢查通知義務之不同。在該條第一項所謂可即時發現之瑕
    疵，乃指買受人受領時，依通常檢查程序即可發現之瑕疵，對於此種瑕疵，不論
    係由於買受人不履行通常之程序，檢查所受領之物，以致未發現瑕疵，或買受人
    雖已作檢查，但仍未發現該瑕疵，依同條第二項規定，皆視為買受人承認其所受
    領之物，即承認其符合契約所約定之品質要求，而不具有同法第三百五十四條所
    稱之瑕疵。而第三百五十六條第三項所謂不能即知之瑕疵，即買受人受領時無法
    即行查知之情形，而依通常檢查程序無法發現之瑕疵，買受人於日後始知悉者，
    應於「知悉」，亦即發現瑕疵時，立即通知出賣人，若怠於此通知義務，亦視為
    承認其所受領之物，從而喪失本來可享有物之瑕疵擔保請求權，縱買受人嗣後向
    出賣人主張瑕疵擔保請求權未逾同法第三百六十五條第一項所定「物之交付後六
    個月」之期間亦然。可知，買受人之通知須於檢查發現後，即時發出，且買受人
    之通知義務係屬「對己義務」，當法律要求買受人應為檢查通知之作為，而買受
    人不作為時，將受到法律上之不利，但其相對人即出賣人並不因此享有請求該當
    事人履行法律所要求之作為（檢查通知）之權利。再者，買受人之通知，係指將
    物有瑕疵之事實，通知於出賣人而言，有否行使瑕疵擔保請求權之意思，則在所
    不問，該通知屬於一種觀念通知，買受人必須具體指明瑕疵之所在，若僅告知出
    賣人「欠佳」、「有瑕疵」等，則尚屬不足。查上開所謂混凝土含氯量過高，非
    經檢驗鑑定，以肉眼無從辨識，上開鑑定單位函敘甚明，兩造亦均不爭執。可見
    上開瑕疵係依通常之檢查不能發見。本件被上訴人係於八十三年十月二十八日交
    付系爭房屋予上訴人，固為兩造所不爭執，惟上訴人發現上述瑕疵後，即於同年
    十一月十八日先後委託技師公會、工研院鑑定，結果均認該房屋之混凝土中氯離
    子含量超過一般合格標準，高達０．０３６ＷＴ％，顯已超過ＣＮＳ１２４０所
    定預力混凝土中水溶性氯離子０．０１２ＷＴ％達三倍以上，此為被上訴人所不
    爭執，並有上訴人提出試驗報告、化學分析報告、計算方法說明、照片佐證，此
    部分事實亦堪信為真實。該技師公會早工研院於八十三年十一月三十日即製作完
    成上開報告，此亦有前揭試驗報告（見原審卷(一)第一四頁）可考，則該報告係於
    八十三年十一月三十日作成，上訴人依法於收受標的物後，對於依通常檢查不能
    發見之上述瑕疵，亦予送鑑試驗，至此均依法定程序為之，則上訴人至遲於八十
    三年十一月三十日即知系爭房屋之混凝土氯離子含量過高，殆無疑義。至上訴人
    是否依民法第三百五十六條第一項規定，應於知悉上開物之瑕疵後即時通知為出
    賣人之被上訴人﹖其舉證人鄭建明、彭寶緣證言為證。惟證人鄭建明於前揭詐欺
    案中證以：「房子並非石虹委託我賣，而是告訴人（指上訴人）叫我與石虹聯絡
    要買房子，告訴人來看房子不止二次，至少有八、十次，不然不會作決定，如房
    子有問題他應與石虹直接去聯絡才對，如有問題買的當初，為何不取樣送鑑（見
    同上卷第一二八頁正面），其於本院亦證稱：「系爭房屋於八十四年（應是八十
    三年）八月底簽約，同年十月交屋，當時因上訴人錢不夠，所以上訴人有透過鄰
    居找我幫忙，交屋之前看過房屋兩、三次，價錢及房子都交清後，約兩個禮拜系
    爭房子在裝修，上訴人稱房子牆有掉落，系爭房子有問題，來告訴我，我則告訴
    他要有證據才能說，於是就找人鑑定，鑑定結果我有以電話告訴石虹，並希石虹
    有空過來看一下情形，我也有講是否要賠償一點給上訴人，石虹則稱那是修房子
    造成的脫落，願賠償十萬元，我則稱不合理，被上訴人有出租，有聽說漏水情形
    ，這問題在我們那裡很普通，沒有與被上訴人本人聯絡過此事，也不知石虹是否
    告知被上訴人．．．不認識被上訴人本人，正式契約時我不在場．．．」（見本
    院卷第八八、八九頁），至證人彭寶緣證述：「我有參與簽約與付款，我們是八
    十三年九月底簽約，同年十月交屋，我姊（上訴人）即請人裝潢房子，粉刷時就
    刷不上去，就覺得怪怪的，浴室門要換方向邊，工人在敲打時，石塊就掉下來，
    也就覺得奇怪，也不知道原因，我們就去介紹人鄭建明家，告訴他這件事情，之
    後，我姊也打電話告訴石虹這件事，石虹稱該屋之前就租人二年，應沒問題，但
    我們還是覺得奇怪，因此我與上訴人、鄭建明商量後主動送鑑定，因此事均由石
    虹處理，所以鑑定事上訴人有打電話給石虹．．．鑑定報告出來後，我有找鄭建
    明，希望一同去找被上訴人，但鄭建明要我自己告訴被上訴人，鑑定後未滿一週
    ，我打電話通知被上訴人，被上訴人告知房子事由其母處理，當天我們就打電話
    與石虹聯絡，告知她鑑定報告已出來，房子是海砂屋，但石虹稱房子是伊與上訴
    人簽買賣契約，要上訴人打電話給她，上訴人打電話給她時，她就說鑑定的取樣
    有問題，．．．我祇有打電話給被上訴人通知瑕疵事．．．（見本院卷第七０、
    七一頁），其中證人彭寶緣與上訴人間有姐妹之親誼，其所為證言，易偏頗上訴
    人，本難期真正，且本件買賣契約一直由被上訴人之母石虹處理，被上訴人僅於
    訂立書面租賃契約時親自出面處理，有關買賣及標的物瑕疵之處理，洽談均由被
    上訴人之母石虹為之，此為兩造所不爭執，上開證人亦為如是證言，是以證人即
    雙方聯絡人鄭建明均以石虹為洽談對象，而未直接與被上訴人商量，此為兩造所
    不爭執，證人彭寶緣遲至本院準備程序中始證以其曾打電話通知被上訴人有關房
    屋瑕疵事，顯係臨訟配合行使權利之通知要件，其迴護上訴人甚明，尚難遽信，
    且其始終無法為確實有打電話給被上訴人通知瑕疵之佐證，則該二證人證言均不
    足為不利於被上訴人之論據。況證人石虹於本院中證以：房子買賣是我出面，房
    子登記我兒子即被上訴人之名字，房屋買賣其均知情，大家是鄰居所以經鄭建明
    介紹，第一次是在林口許太太家中訂約，祇就價金多少，我收了多少，寫一份單
    據，是我寫給上訴人的，祇有乙份，當時就收了支票，上訴人沒有去，之後在中
    興百貨一樓簽約，有我、被上訴人、代書四人一起，被上訴人祇出一次面，．．
    ．我接到存證信函後才知道有海砂屋事，我上班教課很忙，根本沒時間，未曾接
    過鄭建明電話告知海砂屋事．．．」（見本院卷第九０、九一頁），其一再否認
    曾接獲上訴人、證人彭寶緣、鄭建明告知海砂屋之電話，自難僅憑證人鄭建明、
    彭寶緣之證言，遽認證人石虹已受告知瑕疵事。且證人石虹祇代理被上訴人收受
    價金共六紙支票（見原審卷(一)第十一至十三頁），其上均載「甲○○、石虹代」
    等字，系爭買賣契約則由被上訴人親自出面訂立，該買賣契約書（見上卷第九、
    十頁）上載有被上訴人之住址及身分證字號、聯絡電話，姑不論證人石虹是否接
    獲上述電話，因其僅代理被上訴人洽商買賣及收受價金等事宜，連簽訂契約均未
    由其代理，遑論接獲物有瑕疵之告知﹖在乏證據足證被上訴人有授權證人石虹可
    收受上開通知，或有表見代理情事下，上訴人明知被上訴人之住居處及聯絡電話
    ，竟未即時通知上開物之瑕疵事，依民法第三百五十六條第三項規定，買受人之
    上訴人怠於為上述通知，應視為承認其所受領之系爭房屋，自不得主張物之瑕疵
    擔保請求權。
六、上訴人另主張被上訴人為上開瑕疵之給付，乃未依債務本旨之不完全給付，上訴
    人即有解除契約之權，爰以訴狀送達作為解除買賣契約之意思表示，並依民法第
    二百五十九條規定請求回復原狀之返還上開價金云云，惟上訴人怠於通知瑕疵予
    被上訴人，視為承認其所受領之物，已如前述，自不得再依不完全給付之規定行
    使其權利。上訴人以不完全給付為由，主張解除上開買賣契約，並請求回復原狀
    ，亦屬無據。
七、上訴人主張本件買賣標的物之系爭房屋有物之瑕疵，本此先位聲明以解除契約，
    請求回復原狀返還全數價金，備位聲明以減少價金請求返還一半之價金，因上訴
    人上開先、備位之聲明，均以上訴人盡前揭從速檢查、即時通知之義務為必要，
    茲上訴人未盡其即知通知之義務，視為承認其所受領之瑕疵房屋，已喪失其物之
    瑕疵擔保請求權，理由已見前述，其本於物之瑕疵擔保請求權為上揭先、備位請
    求，均非有理。
八、綜上所述，本件上訴人主張系爭房屋有物之瑕疵，依物之瑕疵擔保請求權，先、
    備位請求返還全部價金或減少部分價金，為不足採。被上訴人抗辯，系爭房屋縱
    具物之瑕疵，因上訴人未盡發現瑕疵應即時通知之義務，喪失物之瑕疵擔保請求
    權，自不得本此為上開先、備位請求等語，尚屬可信。上訴人執此先位主張被上
    訴人應給付上訴人八百八十萬元及自八十四年三月八日（通知解除契約之翌日）
    起至清償日止之法定遲延利息，備位主張被上訴人應給付四百四十萬元及自八十
    四年三月八日起至清償日止之法定遲延利息，為無理由，不應准許，其假執行之
    聲請，亦失所依附，應併予駁回。原審為上訴人敗訴之判決，及駁回其假執行之
    聲請，並無不合。上訴意旨指摘原判決不當，求予廢棄改判，為無理由，應予駁
    回。
九、兩造其餘攻擊防禦方法，及未經援用之證據，經核於本件判決結果並無影響，爰
    不一一論究，又本件事證已明，上訴人聲請訊問證人甲○○，核無必要，附此敘
    明。
十、據上論結，本件上訴為無理由，依民事訴訟法第四百四十九條第一項、第七十八
    條，判決如主文。
中      華      民      國    八十九    年      十      月     十一     日
                                      臺灣高等法院民事第十七庭
                                          審判長法  官  鄭  雅  萍
                                                法  官  吳  謀  焰
                                                法  官  許  文  章
右正本係照原本作成。
如不服本判決，應於收受送達後二十日內向本院提出上訴書狀，其未表明上訴理由者
，應於提出上訴後二十日內向本院補提理由書狀（均須按他造當事人之人數附繕本）
上訴時應提出委任律師或具有律師資格之人之委任狀；委任有律師資格者，另應附具
律師及格證書及釋明委任人與受任人有民事訴訟法第四百六十六條之一第一項但書或
第二項（詳附註）所定關係之釋明文書影本。
中      華      民      國    八十九    年      十      月     十三     日
                                                書記官  陳  明  俐
附註：
民事訴訟法第四百六十六條之一（第一項、第二項）：
對於第二審判決上訴，上訴人應委任律師為訴訟代理人。但上訴人或其法定代理人具
有律師資格者，不在此限。
上訴人之配偶、三親等內之血親、二親等內之姻親，或上訴人為法人、中央或地方機
關時，其所屬專任人員具有律師資格並經法院認為適當者，亦得為第三審訴訟代理人
。


司法院資訊處製作；財團法人民間司法改革基金會備份。
